【裁判字號】    88,簡上,56
【裁判日期】    890104
【裁判案由】    拆屋還地
【裁判全文】
臺灣花蓮地方法院民事判決  八十八年度簡上字第五六號
    上  訴  人  甲○○
    訴訟代理人  廖學忠    律師
    被  上訴人  乙○○    住花.
右當事人間請求拆屋還地事件，上訴人對於中華民國八十八年七月二十六日本院鳳林
簡易庭八十八年度林簡字第三四號第一審判決不服，提起上訴，本院判決如左：
    主      文
原判決廢棄。
被上訴人在第一審之訴及假執行之聲請均駁回。
第一、二審訴訟費用由被上訴人負擔。
    事      實
甲、上訴人方面
  一、聲明：
      求為判決如主文所示。
  二、陳述：
      除與第一審判決記載相同者，予以引用外，另補稱：
    (一)查系爭花蓮縣豐濱鄉○○段六００、六０二地號原所有權人為王百合，其興建
      毗鄰之二棟房屋，門牌號碼分別為花蓮縣豐濱鄉豐濱村永豐三三號及三三之一
      號，其中三三之一號之房屋於民國（下同）六十九年間讓售予訴外人王永祥，
      王永祥於六十九年十一月一日遷入，永豐三三之一號於七十二年二月二十一日
      整編為永豐六四號，王永祥至八十二年間又將上開房屋轉讓與鍾熹堯，因房屋
      未辦保存登記及到達起徵點，故未辦理所有權或稅籍登記，鍾熹堯則於八十四
      年八月間再將上開房屋讓與上訴人。
    (二)被上訴人所有之系爭東興段六００地號土地，及門牌號碼永豐三三號之房屋，
      係八十四年六月、八十七年四月分別向訴外人李明旭、潘魏麗影所購得，而李
      某及潘女之被繼承人連星北，係於七十八年間向王百合買受，而永豐三三號嗣
      則改編為永豐六五號。
    (三)按土地及房屋同屬一人，而將土地及房屋分開同時或先後出賣時，應推斷土地
      承買人默許房屋承買人繼續使用基地，最高法院四十八年臺上字第一四五七號
      判例著有明文。本件上訴人之前手王永祥向王百合買受永豐六四號之房屋，雖
      基地（六００地號）未買受，王百合自已默許王永祥使用系爭六００地號土地
      ，鍾熹堯及上訴人自均繼受其權利，反之，被上訴人亦承擔系爭土地為永豐六
      四號房屋使用，故上訴人自非無權占有。
  三、證據：
      與第一審所提出相同者，予以引用。
乙、被上訴人方面
  一、聲明：
      求為判決上訴駁回。
  二、陳述：
      除與第一審判決記載者相同，予以引用外，另補稱系爭房屋係王百合所建，系
      爭土地亦係其所有，王永祥是向王百合買的，他再賣給鍾熹堯，鍾熹堯再賣給
      上訴人。
  三、證據：
      與第一審所提出者相同，予以引用。
    理      由
一、本件被上訴人於原審起訴主張系爭坐落花蓮縣豐濱鄉○○段六００地號土地為其
    所有，詎上訴人明知其就系爭土地並無正當權源，竟仍於其上之建物即門牌號碼
    花蓮縣豐濱鄉豐濱村永豐六四號之房屋內居住，無權占有如原判決附圖Ｂ部分所
    示，面積四五點四九平方公尺之土地，為此爰依物上請求權之規定，訴請上訴人
    拆屋還地等語。上訴人則以系爭房屋與系爭土地前均屬訴外人王百合所有，嗣王
    百合將系爭房屋供其子訴外人王正賢居住，王正賢再將之出賣予訴外人王永祥，
    而後王永祥再讓與其養女之夫鍾熹堯，鍾某再出售予上訴人。至系爭土地亦係輾
    轉由王百合出售與第三人後，再由被上訴人買受，茲系爭土地及房屋原既同屬一
    人所有，而將土地及房屋分開同時或先後出賣時，依最高法院判例，自應推斷土
    地承買人默許房屋承買人繼續使用基地，故上訴人自非無權占有等語資為抗辯。
二、按土地及房屋為各別之不動產，各得單獨為交易之標的，且房屋性質上不能與土
    地使用權分離而存在，亦即使用房屋必須使用該房屋之地基，故土地及房屋同屬
    一人，而將土地及房屋分開，同時或先後出賣，其間雖無地上權設定，然除有特
    別情事，可解釋為當事人之真意，限於賣屋而無基地之使用外，均應推斷土地承
    買人默許房屋承買人繼續使用土地。最高法院四十八年度臺上字第一四五七號判
    例著有明文。又依該判例意旨，係認為使用土地之房屋所有人對土地所有人應支
    付相當之代價，則其法律關係之性質，當屬租賃，至其租金數額，如當事人間不
    能協議決定，當可訴請法院裁判，其再因轉讓而承受土地所有權之人，應有民法
    第四百二十五條之適用，其再因轉讓而繼受房屋所有權之人，則除有反對之特約
    外，應推斷土地所有人對之默許其繼續承租，故不問其後為轉讓土地或轉讓房屋
    ，其土地所有權之承受人對房屋所有人或房屋所有權之承受人對土地所有人，均
    繼續其原來之法律關係，亦經同院七十三年第五次民事庭會議決議闡釋綦詳。本
    件被上訴人起訴主張之上開事實，固據其提出系爭土地所有權狀及登記簿謄本等
    件為證，復經原審至現場履勘，並囑託花蓮縣鳳林地政事務所測量屬實，有原審
    勘驗筆錄一紙在卷可按，併有該所八十八年六月七日地所二創字第二八０六號函
    及內附之土地複丈成果圖各一件附於原審卷二七頁以下可參。惟查，
  (一)系爭六００地號土地，原係訴外人王百合所有，於七十八年二月十六日分別出售
    與訴外人李明旭及連星北，李某於八十四年六月七日出賣與被上訴人，連某亦轉
    售與潘魏麗影後，由潘女於八十七年五月五日再出售與被上訴人等情，均有土地
    登記簿謄本在卷可查，亦為兩造所不爭，至此被上訴人始取得系爭土地全部所有
    權。
  (二)系爭土地上之建物，即門牌號碼花蓮縣豐濱鄉豐濱村東興六四號之房屋，整編前
    原係東興三三之一號，原亦係王百合原始建造取得所有權，嗣於六十八年十二月
    七日提供與其子王正賢居住，王正賢於六十九年十一月一日出賣與王永祥，王永
    祥復讓與其養女之夫鍾熹堯居住使用，鍾熹堯復於八十四年八月二十二日出賣與
    上訴人等情，有各該戶籍謄本及所有權買賣移轉契約書等件在原審卷可查，被上
    訴人亦不爭執其真正（本院八十八年十一月十七日準備程序筆錄），是就房屋之
    部分，亦係王百合原始所有，再依序移轉事實上處分權（系爭建物未辦保存登記
    ）於後手至上訴人取得之。
  (三)綜上所述，系爭土地及房屋原均同屬王百合一人所有，而其將土地及房屋分開，
    先後出賣與不同之第三人，則不論土地或房屋之承受人，揆諸首揭說明，在無特
    別約定之情形下，均應推斷房屋所有人（或事實上處分權人）與土地所有人間成
    立（默示）租賃關係，故上訴人即非無權占有系爭土地，堪予認定。
三、從而，被上訴人本於所有物返還請求權，主張上訴人為無權占有，求為判決應將
    坐落花蓮縣豐濱鄉○○段六００地號土地上，如原判決附圖Ｂ部分所示，面積四
    五點四九平方公尺土地上之建物拆除，將該土地返還被上訴人，為無理由，應予
    駁回。原審為上訴人不利之判決，尚有未洽；上訴意旨，指摘原判決不當，求為
    廢棄，為有理由，應由本院廢棄改判如主文所示。
據上論結，本件上訴為有理由，爰依民事訴訟法第四百三十六條之一第三項、第四百
五十條、第七十八條，判決如主文。
中      華      民      國    八十九    年      一      月      四      日
~B審判長法官  賴淳良
~B法      官  林秀鳳
~B法      官  朱光仁
右正本証明與原本無異。
本件不得上訴。
~B法院書記官  陳萬山
中      華      民      國    八十九    年      三      月      三      日


司法院資訊處製作；財團法人民間司法改革基金會備份。
